【裁判字號】    94,簡上,530
【裁判日期】    950103
【裁判案由】    履行保證契約
【裁判全文】
臺灣臺北地方法院民事判決             94年度簡上字第530號
追加原告      戊○○
              癸○○
              壬○○
              己○○
              辛○○
              庚○○
上訴人兼共同
訴訟代理人    丁○○○
被上訴人      大增建設股份有限公司
法定代理人    丙○○
上列當事人間請求履行保證契約事件，上訴人對於中華民國94年
6月7日本院新店簡易庭94年度店簡字第299號第一審判決提起上
訴並為訴之追加，本院於中華民國94年12月20日言詞辯論終結，
判決如下：
    主      文
上訴及追加之訴均駁回。
第二審訴訟費用由上訴人負擔，追加之訴訴訟費用由追加原告負
擔。
    事實及理由
一按於第二審訴訟程序為訴之變更、追加或提起反訴，非經他造
  同意，不得為之。但第255條第1項第2款至第6款情形，不在此
  限。民事訴訟法第446條第1項定有明文。上開規定依同法第43
  6條之1第3項，於簡易程序第一審裁判之上訴程序準用之。次
  按訴狀送達後，原告不得將原訴變更或追加他訴。但請求之基
  礎事實同一者，不在此限。民事訴訟法第255條第1項第2款亦
  有規定。查本件上訴人丁○○○於原審起訴主張被上訴人因合
  建補償事宜簽立保證書，同意於交屋時給付新台幣（下同）20
  萬元，嗣因該保證書係簽立予丁○○○之婆婆陳郭麗玉，而陳
  郭麗玉業於民國84年12月15日死亡，繼承人為其夫陳天來、其
  子即丁○○○之夫陳育忠、戊○○、其女癸○○、壬○○，又
  陳天來、陳育忠分別於87年4月3日、94年3月24日死亡，陳育
  忠之繼承人為丁○○○、己○○、辛○○、庚○○，乃於本院
  受理之二審訴訟程序進行中，追加戊○○、癸○○、壬○○、
  己○○、辛○○、庚○○為原告，其追加之訴與原訴均係本於
  該保證書為請求，其主要爭點有其共同性，各請求利益之主張
  在社會生活上可認為同一或關連，而就原請求之訴訟及證據資
  料，於審理繼續進行中，在相當程度範圍內具有同一性或一體
  性，得於後請求之審理予以利用，揆諸首開法條規定，應予准
  許，合先陳明。
二上訴人及追加原告主張：被上訴人與陳郭麗玉因約定合建條件
  與其他地主有所差異，被上訴人乃同意補償並經雙方談妥確認
  後，於77年9月10日簽立系爭保證書，約定於交屋時私下給付
  20萬元，惟於79年5月間交屋後，被上訴人迄未給付前開約定
  款項，爰依系爭保證書及繼承之法律關係提起本件訴訟等情。
  求為命被上訴人應給付上訴人20萬元及自支付命令送達翌日起
  加計法定遲延利息之判決。
三被上訴人則以：系爭保證書係伊公司法定代理人丙○○個人簽
  立，上訴人及追加原告不得執之請求伊公司給付補償金。且該
  筆款項業已給付陳育忠或陳天來，上訴人及追加原告亦不得再
  為請求。又系爭房屋於77年11月7日完工交屋，迄94年1月10日
  上訴人提起本件訴訟止，長達17年之久，其請求權已逾15年時
  效而消滅，伊公司亦得拒絕給付等語，資為抗辯。
四原審為上訴人全部敗訴之判決，上訴人不服，提起上訴，並於
  本院第二審追加原告，其上訴及追加之訴聲明：(一)原判決廢棄
  。(二)被上訴人應給付上訴人及追加原告20萬元及自支付命令送
  達翌日起至清償日止，按週年利率5%計算之利息。被上訴人答
  辯聲明：駁回上訴及追加之訴。
五兩造不爭執之事實：陳郭麗玉就其所有之土地與被上訴人訂立
  合建契約，被上訴人之法定代理人丙○○於77年9月10日簽立
  系爭保證書予陳郭麗玉，因建造土地坪數有差，同意於交屋時
  給付20萬元。陳郭麗玉於84年12月15日死亡，繼承人為其夫陳
  天來、長子陳育忠、次子戊○○、長女癸○○、次女壬○○，
  嗣陳天來於87年4月3日死亡，其繼承人為長子陳育忠、次子戊○○、長女癸○○、次女壬○○，陳育忠於94年2月23日死亡
  ，繼承人為其妻丁○○○、長女己○○、長子辛○○、次子庚○○等事實，為兩造所不爭執（見本院卷第57、58頁），並據
  上訴人提出系爭保證書（見原審卷第13頁）、戶籍謄本（見本
  院卷第44-47頁）及繼承系統表（見本院卷第66頁）為證，足
  信為真實。
六上訴人及追加原告主張被上訴人依系爭保證書應給付伊20萬元
  ，被上訴人則以前揭情詞置辯，茲就兩造爭執析述如下：
  (一)按請求履行債務之訴，除被告自認原告所主張債權發生原因
    之事實外，應先由原告就其主張此項事實，負舉證之責任，
    必須證明其為真實後，被告於其抗辯事實，始應負證明之責
    任，此為舉證責任分擔之原則。最高法院43年台上字第377
    號判例可資參照。本件上訴人及追加原告主張被上訴人之法
    定代理人丙○○簽立系爭保證書予陳郭麗玉，被上訴人應按
    系爭保證書給付20萬元予伊；被上訴人則辯稱系爭保證書係
    伊公司法定代理人丙○○個人簽立，伊公司不負給付之責云
    云。依上開說明，自應由上訴人及追加原告就其所主張債權
    發生原因之事實負舉證之責。經查，上訴人及追加原告業已
    提出丙○○不爭執為其簽立之系爭保證書為憑，被上訴人亦
    不否認丙○○與地主陳郭麗玉係因合建事宜簽立系爭保證書
    ，且觀諸該保證書載稱：「依『本公司』向政府機關核准申
    請之藍圖建蔽率百分之五十五．八坪建造，如『本公司』建
    造陳郭麗玉之土地坪數有差，『本公司』願負一切之責任並
    與賠償。一如果有做買賣一切費用由『公司』付擔，稅金由
    地主自付，但如土地不移轉，一切費用、稅金一樣由『公司
    』付擔。二20萬元交屋時私下給，若給第三者知道取消。」
    等內容（見原審卷第13頁），足見丙○○係代表被上訴人出
    具系爭保證書予陳郭麗玉，同意就雙方合建事宜私下補償陳
    郭麗玉，並非以其個人名義簽立保證書予上訴人。矧且，被
    上訴人於原審亦未爭執系爭保證書係丙○○個人簽立，效力
    不及於伊公司，迄本院第二審始抗辯系爭保證書為丙○○個
    人所簽，與伊公司無涉云云，顯無足採。準此，被上訴人既
    出具系爭保證書予陳郭麗玉，即應依約給付陳郭麗玉20萬元
    ，陳郭麗玉業已死亡，依民法第1148條規定，應由其繼承人
    繼承上開權利，其繼承人陳天來、陳育忠嗣亦死亡，即應再
    由其繼承人繼承上開權利。上訴人及追加原告既為系爭保證
    書之權利人，自得依系爭保證書請求被上訴人給付20萬元。
  (二)次按請求履行債務之訴，原告就其所主張債權發生原因之事
    實，固有舉證之責任，若被告自認此項事實而主張該債權已
    因清償而消滅，則清償之事實，應由被告負舉證之責任，此
    觀民事訴訟法第277條之規定自明，最高法院著有28年上字
    第1920號判例可資參照。查被上訴人依系爭保證書應給付上
    訴人及追加原告20萬元已如前述，被上訴人抗辯業已清償乙
    節既為上訴人及追加原告所否認，依上開說明，應由被上訴
    人就該有利於己之事實負舉證之責。惟被上訴人並未提出證
    據以實其說，且被上訴人倘已交付系爭款項予上訴人，何以
    系爭保證書未有已付款之註記，被上訴人亦未能提出陳郭麗
    玉方面已領款之執據，其空言辯稱業已付款予陳育忠或陳天
    來，尚無足採。
  (三)第按請求權，因15年間不行使而消滅。消滅時效，自請求權
    可行使時起算。民法第125條前段、第128條分別定有明文。
    又所謂請求權可行使時，乃指權利人得行使請求權之狀態而
    言，最高法院63年台上字第1885號判例參照。依前開系爭保
    證書第2條約定，被上訴人應於「交屋時」給付20萬元予陳
    郭麗玉，則本件請求權之消滅時效，應自請求權可行使時即
    交屋時起算。本件上訴人及追加原告陳稱系爭房屋係於79
    年5月間始交屋，被上訴人則辯稱上訴人一家於77年11月間
    使用執照取得前即已遷入。經查：
    1.證人甲○○即上訴人丁○○○之兄雖證稱：伊知道伊妹家
      與人合建房屋，合建房屋為台北市○○街120號1樓，伊於
      79年5月5日至丁○○○家找陳育忠拿錢，丁○○○說他在
      工地辦理交屋，就跟伊一起去找陳育忠，當時在辦理交屋
      云云（見本院卷第49頁背面、第50頁）。惟上訴人丁○○○自承當初合建獲分配房屋為台北市○○街118號1樓，另
      外跟第三人購買台北市○○街120號1樓房屋（見本院卷第
      56、73頁），則證人甲○○之證言縱然屬實，亦係針對台
      北市○○街120號房屋之交屋時間，尚難證明系爭合建房屋
      係於79年5月間辦理交屋。上訴人另提出78年12月23日台北
      市大安區調解委員會通知，陳稱斯時陳育忠猶與被上訴人
      因地下室坪數不足糾紛聲請調解，足認尚未交屋云云。然
      該調解委員會通知所載案由係「地下室分配不均」事件（
      見本院卷第7頁），並非就交屋糾紛聲請調解，亦無法由該
      通知單遽認於調解當時尚未交屋且於79年5月間始完成交屋
      為真實。其次，上訴人另陳稱於79年5月間交屋後始將戶籍
      遷入及開始繳納水費，固據提出戶籍謄本、崇德香榭大樓
      管理委員會總幹事證明書及水費收據為憑（見本院卷第10-
      12頁、第92-1頁），然上開戶籍謄本、證明書及水費收據
      所載之地址均為台北市○○街120號1樓房屋，要與台北市
      ○○街118號之系爭合建房屋無涉，亦難據以認定系爭合建
      房屋於79年5月間始交屋。此外，上訴人及追加原告並未提
      出其他證據證明系爭合建房屋確於79年5月間交屋，其主張
      即難採信。
    2.第查，證人即系爭合建案起造人之一乙○○到庭結證稱：
      系爭合建房屋於77年11月間取得使用執照，於78年3月間
      辦理交屋，上訴人丁○○○方面於使用執照取得前即已搬
      入等語（見本院卷第55、56頁），核與系爭合建房屋使用
      執照基地綠化設施明細表及使用執照所載之使用執照發照
      日期77年11月28日相符（見原審卷第23頁、本院卷第87頁
      ），且系爭合建房屋既於77年11月間即已取得使用執照，
      並於78年3月6日辦妥所有權第一次登記，有建物登記謄本
      可稽（見本院卷第75頁），而房屋坐落位置又在市區，衡
      諸常情，合建地主當無可能拖延近2年始交屋，是上開證
      人所證應為可信，堪認系爭合建房屋至遲於78年3月間應
      已交屋。準此，系爭請求權之消滅時效應自斯時起算，上
      訴人丁○○○迄94年1月10日始對被上訴人聲請核發支付
      命令，追加原告至94年10月25日始提起本件追加之訴，請
      求被上訴人給付系爭20萬元之款項，其等之15年消滅時效
      期間均已完成，堪予認定。
    3.復按消滅時效因請求而中斷，民法第129條固有規定。上
      訴人及追加原告雖另主張陳育忠生前即曾向被上訴人請求
      履行系爭契約，惟為被上訴人所否認，且上訴人所提催告
      被上訴人給付20萬元之存證信函，日期為93年12月21日（
      見原審卷第26頁），為時效完成後所為之請求，亦無中斷
      時效之可言。末按時效完成後，債務人得拒絕給付。民法
      第144條第1項定有明文。如前所述本件上訴人及追加原告
      之請求權消滅時效業已完成，被上訴人援引時效抗辯拒絕
      給付，洵屬有據。
七綜上所述，本件被上訴人抗辯系爭請求權已罹於時效，被上訴
  人得拒絕給付為可採。從而，上訴人及追加原告依系爭保證書
  及繼承之法律關係請求被上訴人給付20萬元及自支付命令送達
  翌日起算之法定遲延利息，為無理由，不應准許。原審駁回上
  訴人之訴，並無不合，上訴意旨指摘原判決不當，求予廢棄改
  判，為無理由，應予駁回其上訴。又追加原告之訴亦非有據，
  ，應予駁回。
八又本件事證已臻明確，兩造其餘攻擊防禦方法及未經援用之證
  據，經本院斟酌後，認為均不足以影響本判決之結果，爰不一
  一論述，併此敘明。
據上論結，本件上訴為無理由，追加原告追加之訴為無理由，依
民事訴訟法第436條之1第3項、第449條第1項、第78條、第85條
第1項前段，判決如主文。
中    華    民    國    95    年    1     月     3    日
                  民事第四庭審判長審判長法  官  林麗玲
                                        法  官  林玲玉
                                        法  官  劉又菁
以上為正本係照原本作成
本判決不得上訴
中    華    民    國    95    年    1     月     4    日
                                        書記官  楊勝欽


司法院資訊處製作；財團法人民間司法改革基金會備份。
